臺灣高等法院民事判決
109年度上字第343號
上  訴  人  簡傳陶  
訴訟代理人  劉純增律師
被 上訴 人  財政部國有財產署北區分署

法定代理人  郭曉蓉  
訴訟代理人  黃慧婷律師
            陳柏元律師
            邱馨嫻律師
上列當事人間請求拆屋還地等事件，上訴人對於中華民國108年1
2月12日臺灣桃園地方法院108年度訴字第313號第一審判決提起
上訴，本院於109年6月17日言詞辯論終結，判決如下：
    主      文
上訴駁回。
原判決主文第一項履行期間為參個月。
第二審訴訟費用由上訴人負擔。
    事實及理由
一、被上訴人起訴主張：伊為桃園市○○區○○段000○000地號國有
    土地之管理者，上訴人以門牌桃園市○○區○○路0段000號附近
    鐵皮及石棉瓦造平房（下稱系爭地上物），無權占用上開土
    地如原判決附圖（下稱附圖）所示編號837⑴、838⑴部分共57
    2.69平方公尺（下稱系爭土地），作為養豬場使用，因而獲
    取相當於租金之不當得利，致伊受有不能使用該土地之損害
    等情。爰依民法第767條第1項前段、中段及第179條規定，
    求為命上訴人拆除系爭地上物，返還系爭土地，及自民國10
    8年7月1日起至返還系爭土地之日止，按月給付新臺幣（下
    同）2171元之判決；並陳明願供擔保，聲請假執行（原審為
    被上訴人勝訴之判決，上訴人提起上訴）。答辯聲明：上訴
    駁回。
二、上訴人則以：不否認無權占有系爭土地，並願給付被上訴人
    請求之不當得利，惟伊占用該土地係經營養豬場，處理豬隻
    尚需時日，請酌定履行期間至109年底等語，資為抗辯。上
    訴聲明：㈠原判決廢棄：㈡被上訴人在第一審之訴駁回。
三、所有人對於無權占有其所有物者，得請求返還之；對於妨害
    其所有權者，得請求除去之，此觀民法第767條第1項前段、
    中段規定自明。又國有財產撥給各機關管理者，名義上雖仍
    為國有，實際上即為管理機關行使所有人之權利，故對於是
    類財產，應准管理機關起訴代國家主張所有人之權利。經查
    ，系爭土地為國有，被上訴人為管理機關，該土地遭上訴人
    以系爭地上物無權占有經營養豬場等事實，為上訴人所自認
    ，並有土地登記謄本可稽（見原審卷第51至53頁），復經原
    審勘驗並囑託桃園市中壢地政事務所測量明確，製有勘驗筆
    錄、土地複丈成果圖附卷（見原審卷第103至105、123頁）
    ，堪信為真正。上訴人並自承未有占用系爭土地之正當權源
    ，則被上訴人本於系爭土地管理機關之地位，自得依首揭民
    法規定訴請上訴人拆除系爭地上物，返還系爭土地。
四、無法律上之原因而受利益，致他人受有損害者，應返還其利
    益，民法第179 條前段定有明文。無權占有他人土地，可能
    獲得相當於租金之利益為社會通常之觀念。上訴人無權占有
    系爭土地，致被上訴人無法使用系爭土地受有損害，被上訴
    人依上開規定請求上訴人給付相當於租金之不當得利，即無
    不合。審酌系爭土地地處偏遠，僅有單線車行通路，附近多
    為農地，無商店，利用不便，此經原審勘驗明確（見原審卷
    第101頁），及上訴人使用系爭土地作為養豬場所獲利益等
    一切情狀，堪認被上訴人以系爭土地申報地價年息5% 計算
    相當於租金之不當得利，允屬適當。系爭土地之107年度申
    報地價均為每平方公尺910元，有地價查詢資料可考（見原
    審卷第21至22頁）。據此計算，上訴人占用系爭土地共572.
    69平方公尺，每月所獲不當得利為2171元（計算式：910元×
    572.69×5%÷12＝2,171元，元以下四捨五入），上訴人並陳明
    願按此計算標準給付不當得利，則被上訴人請求上訴人自10
    8年7月1日起按月給付該不當得利金額，亦屬有據。
五、綜上所述，被上訴人依民法第767條第1項前段、中段及第17
    9條規定，請求上訴人拆除系爭地上物，返還系爭土地，並
    自108年7月1日起至騰空返還系爭土地之日止，按月給付217
    1元，為有理由，應予准許。原審為被上訴人勝訴之判決，
    核無違誤。上訴意旨指摘原判決不當，求予廢棄改判，為無
    理由，應駁回其上訴。惟判決所命之給付，斟酌被告之境況
    ，兼顧原告之利益，法院得於判決內定相當之履行期間，此
    觀民事訴訟法第396條第1項前段規定可明。考量上訴人以系
    爭地上物圈養豬隻，覓地移置不易，被上訴人並稱最多可寬
    限3個月搬遷等語（見本院卷第48頁），爰酌定上訴人拆屋
    還地之履行期間為3個月，以兼顧兩造利益。
六、本件事證已臻明確，兩造其餘主張陳述及所提之證據，經審
    酌後認為均不足以影響本判決之結果，爰不逐一論列，併此
    敘明。
七、據上論結，本件上訴為無理由，依民事訴訟法第449條第1項
    、第396條第1項前段、第78條，判決如主文。
中　　華　　民　　國　　109 　年　　6 　　月　　30　　日
　　　　　　　  　　民事第十六庭
　　　　　　　　  　　　審判長法  官  朱耀平
　　　　　　　　　　　　　　  法  官  邱育佩
　　　　　　　　　　　　　　  法  官  黃明發
正本係照原本作成。
如不服本判決，應於收受送達後20日內向本院提出上訴書狀，其
未表明上訴理由者，應於提出上訴後20日內向本院補提理由書狀
（均須按他造當事人之人數附繕本）上訴時應提出委任律師或具
有律師資格之人之委任狀；委任有律師資格者，另應附具律師資
格證書及釋明委任人與受任人有民事訴訟法第466 條之1第1項但
書或第2項（詳附註）所定關係之釋明文書影本。如委任律師提
起上訴者，應一併繳納上訴審裁判費。
中　　華　　民　　國　　109 　年　　7 　　月　　1 　　日

　　　　　　　　　　　　    　書記官  康翠真
附註：
民事訴訟法第466條之1（第1項、第2項）：
對於第二審判決上訴，上訴人應委任律師為訴訟代理人。但上訴
人或其法定代理人具有律師資格者，不在此限。
上訴人之配偶、三親等內之血親、二親等內之姻親，或上訴人為
法人、中央或地方機關時，其所屬專任人員具有律師資格並經法
院認為適當者，亦得為第三審訴訟代理人。